臺灣高等法院刑事判決　　　　　　　　　　　　　　九十年度上易字第三三七號
　　上　訴　人
　　即　被　告　乙○○
　　選任辯護人　鄭文龍
右上訴人因詐欺案件，不服臺灣板橋地方法院八十九年度易字第九六四號，中華民國
九十年七月十三日第一審判決（起訴案號：臺灣板橋地方法院檢察署八十九年度偵字
第一二九二號）提起上訴，本院判決如左：
    主  文
原判決撤銷。
乙○○連續意圖為自己不法之所有，以詐術使人將本人之物交付，處有期徒刑陸月，
如易科罰金，以佰元折算壹日。
    事  實
一、乙○○為甲○○之兄，其自七十年初起，以可代甲○○放款予他人，讓甲○○從
    中賺取利息為由，陸續向甲○○借款轉貸予他人，期間乙○○曾將借款一百多萬
    元轉貸予張文管，惟被其倒債後，至八十三年六月間，乙○○已無還款及支付利
    息之能力，竟意圖為自己不法之所有，並基於概括之犯意，自八十三年六月間起
    至八十八年初止，向甲○○隱瞞上情，仍向甲○○佯稱可代其放款予他人，讓其
    賺取利息，使甲○○陷於錯誤，誤信為真，先後多次在乙○○位於台北縣三重市
    ○○路一九二號二樓之住處交付現金予乙○○，期間乙○○為拖延甲○○發現實
    情，多次向甲○○佯稱：可將放貸之金額及應收取之利息可再繼續放貸賺取利息
    及參加互助會，其以參加丁○○為會首之互助會，使甲○○信以為真，不疑有他
    ，未向乙○○追索應收取之利息及交付之款項，而陸續交付款項予乙○○，總計
    共交付四百萬元。嗣於八十八年七月間，甲○○欲向乙○○索取應得之利息及放
    款之本金時，乙○○向甲○○告稱借貸之款項被他人倒債，乙○○後於八十八年
    七月十五日與甲○○會算其所積欠之本金加計利息總計為五百八十萬元，並簽發
    面額五百八十萬元之本票一紙交予甲○○，另言明每月清償十萬元，惟乙○○未
    能依約償還，甲○○始知受騙。
二、案經被害人甲○○訴由台灣板橋地方法院檢察署檢察官偵查起訴。
    理  由
一、訊據被告乙○○固坦承有自七十年初起，以可代甲○○放款予他人，讓其從中賺
    取利息為由，向甲○○陸續借款，迄八十八年七月十五日會算時，總計積欠甲○○本金及利息共計五百八十萬元，且期間曾將借款一百多萬元轉貸予張文管，有
  被倒債之事實，惟矢口否認有何詐欺犯行，辯稱：我向甲○○拿取之款項係被張
    文管倒債，因不敢讓甲○○知道才沒告訴她，且期間我都有付利息，也有以甲○○之名義去跟會，並無詐欺之犯意云云。然查被告如何向甲○○稱可代為放款予
    他人，讓其從中賺取利息，於被倒債後之八十三年六月間，已無還款及支付利息
    之能力，向甲○○隱瞞上情，仍向甲○○佯稱可代其放款予他人，讓其賺取利息
    等，使甲○○陸續交付款項予被告，自八十三年六月間起至八十八年初止，共計
    交付本金四百萬元，迄八十八年七月十五日雙方結算時，總計被告共積欠告訴人
    本金及利息等共計五百八十萬元一節，業經告訴人甲○○於偵審時指述歷歷，並
    有被告所簽發之面額五百八十萬元之本票影本及告訴人書立之借款本金來源明細
    一紙附於偵查卷可稽，且被告亦自承有自七十年初起以代為放款為由，陸續向告
    訴人借款等情，而被告所稱曾借款予案外人張文管一百多萬元，惟有被倒債之事
    實，雖經證人丙○○於本院調查時到庭證述屬實（見本院九十年十月五日訊問筆
    錄）。惟被告於被倒債後之八十三年六月間，已無還款及支付利息之能力，業據
    被告於本院承認，其不將此事實告知告訴人甲○○，反而隱瞞上情，仍向甲○○
    佯稱可代其放款予他人，讓其賺取利息，使甲○○陷於錯誤，誤信為真，先後多
    次交付現金予乙○○，足見被告有意圖為自己不法所有之詐欺犯意，又被告曾以
    告訴人之名義參加丁○○之互助會等情，為被告所是認，並有告訴人提出之互助
    會會單在卷可稽，而告訴人指稱當時被告向伊稱可將放貸之金額及賺取之利息去
    跟會等情，復為被告所不否認，惟被告於偵查中先供稱：「這張八十三年度的會
    單，是我幫甲○○跟會，應該要給甲○○的利息，我幫甲○○拿去跟會，尾會會
    錢沒有給甲○○，因為他說要放我這裡生利息」、「（提示八十七年七月會單）
    也是一樣，拿應該還給甲○○的利息幫她跟會。尾會的錢也沒還她，也是放我這
    裡生利息」等語，嗣後又改稱：「（問：尾會會錢有無交給甲○○？）倒會了。
    」，於原審審理中先稱：「丁○○倒會，我會錢有算給告訴人甲○○，我沒有冒
    標告訴人甲○○的會，會錢給她沒有憑據」，後又稱：「我跟告訴人甲○○總共
    拿的本金我算不清楚，一筆最高有拿過四十萬，有十萬、有一百萬，一百萬是包
    括會錢」等語（均參見原審卷第九十八頁），於本院調查時先稱：「我用我妹妹
    的名義參加互助會，會款第一會我妹妹有拿去，第二會會首倒掉，我也有分期還
    給他」（見本院九十年九月七日訊問筆錄），後稱：「第一會告訴人是最後拿尾
    會，第二會拿了五十多萬元，當初我怕被倒會，把它標下來，每個月我給他三萬
    元，我繳死會錢。．．．，因為我妹妹繳了十三會，我每月給他三萬元，所以我
    還他三十九萬元」（見本九十年十二月十日訊問筆錄），嗣又改稱：「會款在款
    倒以前就給她，因每次標會她不相信，我就跟他講如果不放心看繳了多少錢拿回
    去，核算之後我給他三十五萬元（見本院九十一年二月十九日訊問筆錄），被告
    對於上開互助會會務情形、會款流向，前後供述之情節反覆不一，交待不清，且
    告訴人亦否認有取得任何會款，堪認被告自始並無將會款交付告訴人之意，其向
    告訴人稱要幫告訴人跟會云云，應係詐騙之詞。是被告既於七十幾年間即遭人倒
    債一百多萬元，惟其竟不思如何還款，於八十三年六月間，已無還款及支付利息
    之能力，反向告訴人隱瞞此一事實，復仍向告訴人稱可代為放款賺取利息，向告
    訴人陸續取得借款，然其對於是否有將告訴人交付之款項轉借予他人一節，亦無
    法提出合理之說明，且就其所稱有以貸放之款項及利息為告訴人參與互助會之會
    款流向又交待不清，則被告顯有意圖為自己不法所有之詐欺犯意，其向告訴人隱
    瞞已被倒債之事實，仍向告訴人佯稱可代為放款賺取利息，亦顯係對告訴人施用
    詐術甚明。況且，被告復於八十八年六月三十日，購買位於台北縣三重市○○路
    ○段七十四號三樓之房地，並登記為其妻王蕭弘所有之事實，為被告所是認，並
    有該建物登記謄本影本附卷可稽，足見被告乙○○尚有資力購買上開房地，惟其
    竟稱遭他人倒債，而無法償還告訴人借款云云，益見其有意圖為自己不法所有之
    詐欺犯意，應堪以認定。至被告於八十八年七月十五日雙方會算後，至八十八年
    十二月底已先清償告訴人二十九萬五千元，此為告訴人所是認，並有其親自書立
    之被告自八十八年七月至同年十二月之付款明細一紙在卷可稽，又被告另於八十
    九年十月十六日起至九十年十月五日止，陸續以匯款至告訴人新莊六支局帳號0
    000000號帳戶之方式陸續清償告訴人五十三萬五千元，有該帳戶之存款影
    本、富邦商業銀行匯款委託書及誠泰銀行跨行入戶電匯回單數紙附卷可稽，總計
    被告至本院辯論終結前已陸續清償告訴人八十三萬元，惟因被告於向告訴人取得
    款項時，係基於意圖為自己不法所有之詐欺犯意，已如前述，是其事後縱有清償
    部分借款，亦僅係犯罪後態度之問題，仍無礙於其於向告訴人取得款項時，有前
    述意圖為自己不法所有之詐欺犯意之認定。至告訴人雖指訴被告係自七十年初起
    ，即以可代為放款予他人為由，向其詐騙款項云云，惟查被告固不否認有自該年
    起陸續向告訴人借款，惟一再稱均有付利息予告訴人等語，雖其無法提出付息之
    證明，且告訴人於本院及原審調查時均否認被告有支付過任何利息云云，然告訴
    人於偵查時曾稱：「以前這十幾年來有還過我利息錢，但次數不記得」等語（見
    八十八年度他字第二四０五號卷第九頁），復參以被告及告訴人係兄妹，係屬至
    親，而被告若未曾支付過告訴人利息，衡情告訴人豈會願意陸續借款予被告長達
    十八年，是尚難認被告於七十年初開始借款之時即有詐騙告訴人之意。況且因雙
    方供承每次借款時均無書立任何借據，其均亦不復記憶每次借款之金額，且告訴
    人亦無法提出其有任何資金流向被告之證明，復陳稱七十六年到八十二年間找不
    到借款予被告之資金來源證明等情（見本院九十年十二月二十四日訊問筆錄），
    而僅能提出其自八十三年間起至八十八年初止有可供借款予被告之資金來源證明
    （即同上他字卷所附告訴人及其夫葉祥川之薪資入帳存摺明細），是本院審酌前
    開事證，認僅足以證明被告係自被案外人張文管倒債後之八十三年六月間起至八
    十八年初止，有向告訴人詐欺取財之犯行，並認告訴人所稱其係將其夫妻二人於
    該時間總共之薪水收入，扣除生活費及房租費，總計淨餘四百萬元均借款給被告
    等情應屬有據，堪信為真（詳見同上卷第二十四頁告訴人所列之收支明細表），
    被告對此亦表示無竟見，是本件事證明確，被告所辯係卸責之詞，委無足採，其
    犯行應堪以認定。
二、被告乙○○意圖為自己不法之所有，以詐術使甲○○交付財物，所為係犯刑法第
    三百三十九條第一項之詐欺取財罪，被告前後多次詐欺取財犯行，時間緊接，方
    法相同，觸犯構成要件相同之罪名，顯係基於概括犯意反覆為之，為連續犯，應
    論以一罪，並依法加重其刑。又公訴意旨雖認被告自七十年初某日起即有連續多
    次詐欺取財之犯行，惟因並無證據證明被告除前揭事實認定之時間外，有詐欺取
    財之犯行，已如上述，惟公訴意旨認此部分與前揭論罪科刑部分有連續犯之裁判
    上一罪關係，爰不另為無罪之諭知。再被告行為後，刑法第四十一條之規定，業
    經於九十年一月四日修正，並經總統於九十年一月十日公布，依法於九十年一月
    十二日生效，而修正後之刑法第四十一條第一項之規定「犯最重本刑為五年以下
    有期徒刑以下之刑之罪，而受六個月以下有期徒刑之宣告，因身體、教育、職業
    、家庭之關係或其他正當事由，執行顯有困難者，得以一元以上三元（業據罰金
    罰鍰提高標準條例第二條前段規定，就其原定數額提高為一百倍折算一日）以下
    折算一日，易科罰金，但確因不執行所宣告之刑，難收矯正之效，或難以維持法
    秩序者，不在此限」，此項修正有利於被告，依刑法第二條第一項前段之規定，
    適用裁判時之新法。
三、原審審理結果，據以論罪科刑，固非無見，惟因並無證據證明被告除前揭事實認
    定之時間外，有詐欺取財之犯行，是原判決認被告自七十年初之某日起即有詐欺
    取財之犯行，尚有未洽。又原判決就被告與告訴人結算後含有支付利息之部分之
    五百八十萬元，認全部為詐欺取財之金額，亦有未合。被告上訴意旨否認犯罪，
    固無理由，惟原判決既有前揭可議之處，自應由本院予以撤銷改判。爰審酌被告
    之品行、智識程度、犯罪動機及被告詐欺之手法、詐欺之金額、與被害人甲○○
    為兄妹之關係，於本院言詞辯論前已陸續償還告訴人八十三萬元，且已與告訴人
    簽立切結書，同意將其所有坐落於金沙鎮○○段二七二及四九六地號之二筆土地
    過戶予告訴人名下，以資清償，有切結書影本一紙在卷可憑，足見其犯後尚有悔
    意等一切情狀，量處如主文所示之刑，並諭知易科罰金之折算標準。
據上論斷，應依刑事訴訟法第三百六十九條第一項前段、第三百六十四條、第二百九
十九條第一項前段，刑法第五十六條、第三百三十九條第一項、第四十一條第一項、
第二條第一項前段，罰金罰鍰提高標準條例第一條前段、第二條判決如主文。
本案經檢察官蔡瑞宗到庭執行職務。
中      華      民      國     九十一   年      三      月      五      日
                              臺灣高等法院刑事第十七庭
                                  審判長法  官  陳  正  雄
                                        法  官  許  錦  印
                                        法  官  許  宗  和
右正本證明與原本無異。
不得上訴。
                                        書記官  廖  艷  莉
中      華      民      國     九十一   年  三      月      十一    日
附錄：本案論罪科刑法條全文
刑法第三百三十九條第一項
意圖為自己或第三人不法之所有，以詐術使人將本人或第三人之物交付者，處五年以
下有期徒刑、拘役或科或併科一千元以下罰金。
